【裁判字號】    97,上訴,5569
【裁判日期】    980722
【裁判案由】    偽造文書
【裁判全文】
臺灣高等法院刑事判決                97年度上訴字第5569號
上  訴  人
即  自訴人  己○○
自訴代理人  古宏彬律師
            顧定軒律師
            賴見強律師
被      告  戊○○
            丁○○
            甲○○
前列二人共同
選任辯護人  蕭俊龍律師
上列上訴人因被告偽造文書案件，不服臺灣臺北地方法院96年度
自字第208 號，中華民國97年10月30日第一審判決（起訴案號：
臺灣臺北地方法院檢察署），提起上訴，本院判決如下：
    主  文
上訴駁回。
    理  由
一、自訴意旨略以：被告戊○○、甲○○、丁○○則均為中國人
    壽保險股份有限公司（下稱中國人壽）之業務員。緣自訴人
    於96年間返國參加公公陳沼濤之葬禮後，發現自訴人配偶丙○○之胞弟乙○○（另經本院判決自訴不受理）有異，經追
    查，終於96年7月間查知乙○○自83年4月12日起至91年10月
    8 日多次盜用由陳沼濤代為保管自訴人印鑑章，並以自訴人
    為被保險人、乙○○為受益人而向中國人壽投保5 年新年金
    養老保險等保險（其中86年7 月30日之保單，原以自訴人為
    要保人、被保險人、受益人，乙○○卻於投保翌日將要保人
    、受益人變更為乙○○）。又自訴人長期旅居美國，該等以
    自訴人為被保險人或要保人之要保申請書上自訴人之簽名，
    並非自訴人所親簽，亦未經自訴人授權，且印鑑章則係乙○○所盜用後，持向中國人壽投保。而被告戊○○、甲○○、
    丁○○分別為該等要保申請書之承辦員，渠等明知自訴人並
    未在場，竟任由乙○○冒簽自訴人之姓名及盜蓋自訴人印章
    ，顯已足生損害於自訴人，因認被告戊○○等3 人與乙○○
    共同涉犯刑法第216條、第210條之行使偽造私文書及刑法第
    217 條之偽造署押罪嫌云云。
二、按犯罪事實應依證據認定之，無證據不得認定犯罪事實；不
    能證明被告犯罪者，應諭知無罪之判決，刑事訴訟法第154
    條第2項、第301條第1 項分別定有明文。按自訴人之指訴目
    的乃欲使被告受刑事追訴，其指訴內容是否為真實，理應慎
    重查明，不得僅憑自訴人之片面指訴，即為不利被告之認定
    。且按刑事訴訟法上所謂認定犯罪事實之證據，係指足以認
    定被告確有犯罪行為之積極證據而言，該項證據自須適合於
    被告犯罪事實之認定，始得採為斷罪資料。且認定不利於被
    告之事實，須依積極證據，苟積極證據不足為不利於被告事
    實之認定時，即應為有利於被告之認定，更不必有何有利之
    證據。如未能發現相當證據，或證據不足以證明，自不能以
    推測或擬制之方法，以為裁判之基礎。再刑事訴訟上證明之
    資料，無論其為直接或間接證據，均須達於通常一般之人均
    不致有所懷疑，而得確信其為真實之程度，始得據為有罪之
    認定，若其關於被告是否犯罪之證明未能達此程度，而有合
    理性懷疑之存在，致使無從形成有罪之確信，即不得遽為不
    利被告之認定，此分別有最高法院29年度上字第3105號、30
    年度上字第816 號、40年度臺上字第86號、76年度臺上字第
    4986號判例可資參照。
三：自訴人認被告戊○○等3 人涉犯行使偽造私文書、偽造署押
    罪嫌，無非係以中國人壽5 年期新年金養老保險要保申請書
    、中國人壽保險新年金、儲金養老保險要保申請書、中國人
    壽和信利率變動型年金保險要保書等件為其主要論據。
四、訊據被告戊○○、甲○○、丁○○均不否認渠等曾承辦該等
    要保申請書，惟俱矢口否認有何行使偽造私文書、偽造署押
    之犯行，被告戊○○、甲○○、丁○○則皆辯稱：本件保單
    均為陳沼濤家族之保單，向由陳沼濤或乙○○負責處理，伊
    等雖為保單之承辦員，但都是依公司指派承接處理保單，並
    無任何不法行為等語。
五、經查：
  (一)同案被告乙○○供稱：伊兄弟姐妹或其等配偶名下動產、不
    動產實際上均是伊父親陳沼濤所有，僅寄名在伊兄弟姐妹或
    其等配偶名下，國民身分證及印章等都是交由父親陳沼濤保
    管使用，相關財產之處分事宜，長期以來都是由父親陳沼濤
    決定，本案保險契約是之前保單將屆期時，保險公司承辦人
    員會與父親陳沼濤討論要不要續約或換成別種型態之保險契
    約，內容均是陳沼濤決定，因為投保當時伊與陳沼濤共同居
    住，本案要保申請書上簽名或用印係均依陳沼濤授意而為等
    語（見原審卷第57頁、第294頁背面、本院卷一第71頁）。
    自訴人除於刑事自訴狀自承其將印鑑章交由公公陳沼濤保管
    之情（見原審卷第6 頁），於原審審理時，亦以證人身分證
    稱：伊與丙○○於65年結婚之後就定居美國，伊就將國民身
    分證、印章放在公公陳沼濤住處內鐵櫃裡，該鐵櫃裡有放陳
    沼濤所有子女、子女配偶的重要證件、印章等語（見原審卷
    第286頁背面、第288頁）。自訴人之配偶丙○○於原審審理
    中也證稱：伊家有壹個鐵櫃，從小每個人都有自己的一格櫃
    子可以放證件，伊與太太出國就將不需要使用的證件放在鐵
    櫃，伊小時候父親就以伊名義購買不動產（見原審卷第289
    背面、291頁）。再參以原審卷附同意書（見原審卷第100頁
    ）載明：「立書人己○○承認夫家（丙○○）移轉於本人名
    義下之動產、不動產等仍屬陳家所有，並同意將印鑑證明及
    一切有關證件交於陳沼濤（公公）或陳家公推出之代表全權
    處理，絕無異議，恐口無憑，特立此書為證。立書人己○○
    、見證人丙○○。中華民國77年2 月16日」等語。而證人丙○○於原審審理中並不否認該同意書內立書人己○○、見證
    人丙○○部分為伊所書立，僅指稱自訴人名下並無陳沼濤交
    付之財產，當初是因為乙○○在鬧離婚，為防止乙○○之配
    偶訴請離婚，要求分配乙○○名下在臺灣之財產，才簽署該
    同意書，該同意書是草稿。後來乙○○與其配偶已協議離婚
    ，該同意書並未執行等語（見原審卷第288 頁背面、第289
    頁正面）。惟此為同案被告乙○○所否認，且該等同意書內
    容，乃著重於確認登記自訴人名下財產歸屬，顯然無涉乙○○之配偶與乙○○離婚時，可訴請分配乙○○名下財產之情
    。又觀諸陳沼濤之子陳世上之配偶洪淑美亦曾於75年12月29
    日簽立相同文義同意書，此有同意書1 份在卷可憑（見原審
    卷第101 頁），而此二紙同同意書所述同意將印鑑證明及一
    切有關證件交於陳沼濤（公公）或陳家公推出之代表全權處
    理等情，亦與自訴人、證人丙○○上開證述歷年來陳沼濤子
    女、子女配偶之身分證件、印鑑章都一同放置在陳沼濤家中
    鐵櫃內等情若合符節。另佐以陳沼濤於96年1 月間過世後，
    陳沼濤之子女丙○○、陳世上、陳壽美、陳麗美曾於96年5
    月14日自理律事務所親自或代理配偶、代理其他兄弟姊妹分
    別取回由陳沼濤生前持有之各子女與子女配偶名下之土地所
    有權狀共計142 筆、建物所有權狀共計66筆、銀行定期存單
    數筆、信託憑證共24筆、銀行存摺共22筆、印章33顆及租約
    、支票、信函等物品，有卷附取回清單1 份在卷可稽（見原
    審卷第68頁至第99頁），是同案被告乙○○供稱：家人國民
    身分證及印章等都是交由陳沼濤保管使用，相關財產之處分
    事宜，長期以來都是由陳沼濤決定處理等語，應非全屬虛妄
    。
  (二)又依被告甲○○於原審審理中，以證人身分證稱：陳沼濤是
    伊保險客戶，但陳沼濤並沒有以自己名義買過保險，陳沼濤
    都是以子女、自訴人名義購買保險單，伊去陳沼濤住處辦理
    保險事宜時有陳沼濤、乙○○在場。蓋用印章時陳沼濤應該
    在場等語（見原審卷第222頁背面）， 核與自訴人自承確實
    未支付本案中國人壽保險公司要保申請書內所載保單之保險
    費用之情（見原審卷第286頁背面）， 及證人丙○○證稱：
    「投保的部分我父親78或80年有告訴我保險的事情，說是養
    老險，．．．所以我知道有中國人壽的保險。」等情節相符
    （見原審卷第292頁正面）。 自訴人固結證否認有概括授權
    陳沼濤使用其印章、處分任何財產或投保本案之保險云云（
    見原審卷第287頁背面），其配偶丙○○亦附和其詞（第291
    頁背面），但參諸自訴人於98年2 月19日刑事陳報狀檢附使
    用陳沼濤子女及子女配偶名義於中國人壽投保之明細表（見
    狀附告證1至3），自78年間起至95年間止，以陳沼濤子女或
    子女配偶名義在中國人壽投保之保單就有百餘張，足見陳沼
    濤家族向中國人壽投保期間甚長、次數頻繁，再衡諸自訴人
    及其配偶丙○○自65年起即定居美國，而將身分證件、印鑑
    章交付陳沼濤，已如前述，縱自訴人未授權陳沼濤辦理本件
    保險，然其長期將私人重要證件、印章交付陳沼濤，而經陳
    沼濤或再委由乙○○，向中國人壽多次以自訴人為要保人或
    被保險人或受益人而投保，客觀上已足使中國人壽相信陳沼
    濤或乙○○獲有自訴人之授權。被告戊○○、甲○○、丁○○均為中國人壽之業務員，渠等承接辦理各保單時，自訴人
    雖均未在場，此為被告等3 人所不否認，惟依上情以觀，被
    告戊○○、甲○○、丁○○等人認陳沼濤或乙○○已取得自
    訴人授權，並由同案被告乙○○代為簽署姓名、蓋用印章，
    始承接辦理本案各該保單，尚稱合理，而無自訴人所指稱被
    告戊○○、甲○○、丁○○等3 人與同案被告乙○○間有共
    同行使偽造私文書之犯意聯絡、行為分擔甚明。
  (三)至自訴人一再質疑同案被告乙○○於96年3 月間將上開以自
    訴人為被保險人名義之保單解約，並不尋常云云。惟同案被
    告乙○○均為該等保險單之要保人與受益人，其於陳沼濤亡
    故後，認該保險單已屬己身所有，且因資金需求，出面終止
    該保險契約，尚與常情未悖離，且被告戊○○、甲○○、丁○○等人均認該等保單均獲自訴人授權，已如前述，實難依
    此即遽認被告戊○○、甲○○、丁○○等3人有自訴人所指
    稱之行使偽造私文書、署押之犯行。另自訴人聲請調閱證人
    丙○○於新光銀行南東分行、合作金庫松興分行帳戶明細資
    料，及向行政院金融監督管理委員會調閱該會97年10月27日
    金管保三字第09700147540 函所涉中國人壽就同案被告乙○○所為相關保險之調查、審查及所為懲處資料，暨向中國人
    壽函調該公司就本案所涉險種之相關投保程序作業規範等資
    料，本院認與自訴人指稱之前開犯行無關，認無調取之必要
    ，併此敘明。
  (四)綜上所述，本案關於被告戊○○、甲○○、丁○○被訴行使
    偽造私文書、偽造署押罪行之證明，均未達於通常一般之人
    均不致有所懷疑，而得確信其為真實之程度，殊屬無從為有
    罪之確信。此外，本院復查無其他積極證據足資證明被告等
    3 人有自訴意旨所指之犯行，是應認不能證明犯罪。
六、原審認不能證明被告戊○○、甲○○、丁○○犯罪，而諭知
    被告等3 人無罪，經核此部分其認事用法及證據之取捨，均
    無違誤。自訴人上訴意旨略以被告戊○○、甲○○、丁○○
    均於保險公司任職多年，竟放任同案被告乙○○冒名簽署上
    訴人之署押，顯與常理相悖云云。惟按行為人對於他人所從
    事之犯罪行為，是否具有犯意聯絡及行為分擔，為成立共同
    正犯之構成要件事實，根據刑事訴訟法第154 條規定，應依
    積極證據加以認定。若無足可證明共同正犯之積極證據，不
    得徒憑涉案各人間有何親誼故舊關係，或偶然經辦本案事務
    ，遽行推測其必會共同參與犯罪。陳沼濤或同案被告乙○○
    代自訴人為本件保險契約行為，既有讓人認為有獲自訴人授
    權之客觀行為，已如前述，被告戊○○、甲○○、丁○○雖
    在中國人壽任職多年，但僅屬業務員，其因執行業務而承接
    辦理本件保單，尚難明膫知悉陳沼濤家族成員間之法律關係
    ，渠等是否有與同案被告乙○○間有任何犯意聯絡，行為分
    擔，尚有合理之懷疑存在，亦難認被告戊○○等3 人有何幫
    助犯意，此外，復無其他確切證據足資證明被告戊○○、甲○○、丁○○確有自訴人所指述之犯行，自不能證明被告戊○○、甲○○、丁○○犯罪。自訴人關於被告戊○○、甲○○、丁○○部分之上訴，核無理由，應予駁回。
據上論斷，應依刑事訴訟法第368 條，判決如主文。
中    華    民    國    98    年    7     月    22    日
                  刑事第九庭審判長法  官  陳貽男
                                  法  官  許宗和
                                  法  官  何信慶
以上正本證明與原本無異。
如不服本判決，應於收受送達後10日內向本院提出上訴書狀，其
未敘述上訴之理由者並得於提起上訴後10日內向本院補提理由書
（均須按他造當事人之人數附繕本）「切勿逕送上級法院」。
                                  書記官  王泰元
中    華    民    國    98    年    7     月    30    日


司法院資訊處製作；財團法人民間司法改革基金會備份。
